臺灣高等法院花蓮分院民事判決　九十一年度上易字第四○號
　　　上　訴　人　丙○○
　　　被　上訴人　上海商業儲蓄.
　　　法定代理人　乙○○
　　　訴訟代理人　甲○○
右當事人間返還不當得利事件，上訴人對於中華民國九十一年九月二十四日臺灣花蓮
地方法院九十一年度訴字第一九三號第一審判決，提起上訴，本院判決如左：
      主      文
上訴駁回。
第二審訴訟費用由上訴人負擔。
      事　　實
一上訴人聲明：(一)原判決關於命上訴人給付部分廢棄。(二)前開廢棄部分，被上訴人在
  第一審之訴及假執行之聲請均駁回。(三)如受不利之判決，願供擔保請准宣告免予假
  執行。
二被上訴人聲明：上訴駁回。
三兩造之陳述與第一審判決記載相同者，予以引用。
四上訴人另補陳略稱：
  (一)被上訴人應對上訴人非善意受領利益之事實負舉證責任。
  (二)上訴人之友人陳佩嫻知道伊上訴人係善意受領利益。
五被上訴人另補陳略稱：
  (一)否認上訴人係善意受領利益，縱使當初係善意受領，自被上訴人於民國（下同）
    八十九年八月二十五日通知上訴人匯款錯誤時起，上訴人亦變成惡意。
  (二)並非花費完畢即可謂利益不存在而毋需返還。
      理　　由
一本件被上訴人起訴主張：緣上訴人曾於被上訴人之三重分公司開立活期儲蓄存款帳
  戶，帳號為00000000000000號，嗣於八十四年四月一日已經結清，
  惟被上訴人於八十九年八月十四日因英文電報戶名及帳號誤認，誤將一筆國外匯入
  款（美金一萬九千元）匯入上訴人前開帳戶內，上訴人經被上訴人通知有該筆匯款
  後，旋於八十九年八月十六日指示被上訴人將該筆款項轉換為新台幣（當時扣除手
  續費後之餘額為五十九萬零二百二十五元）後匯入上訴人指定之世華商業銀行花蓮
  分行。被上訴人於同年月二十五日發現上開錯誤後，遂多次向上訴人追討，上訴人
  亦分別於八十九年九月十四日及九十年一月四日分別返還其中五萬元及一萬元予被
  上訴人，然上訴人就其餘五十三萬零二百二十五元卻始終未予返還。上訴人就該筆
  金額之獲取既無法律上之原因，被上訴人復因而受有未能取得該金額之損害，被上
  訴人自得依民法第一百七十九條及第一百八十二條第二項之規定，求為上訴人應返
  還五十三萬零二百二十五元及自八十九年八月十七日起至清償日止按年息百分之五
  計算之遲延利息之判決（被上訴人之利息請求超過「八十九年九月十五起至清償日
  止」部分，已經原審判決敗訴，被上訴人並未聲明不服）；上訴人則以：上訴人於
  八十九年八月十四日接獲被上訴人兩次電話通知，有國外匯入款美金一萬九千元匯
  入上訴人帳戶，請前往領取，因當時伊母甫於同年五月三日在美國舊金山過世，故
  伊以為該筆匯款係伊母生前遺留之財產，經上訴人一再向被上訴人求證，被上訴人
  回覆確有匯款匯入無誤。上訴人因剛開刀出院，又逢失業，房屋亦遭銀行查封，須
  款孔急，旋於同年八月十六日至二十四日前後共提領四十七萬八千元使用。詎被上
  訴人突於同年八月二十五日告知該筆匯款作業錯誤，要求上訴人返還，惟因上訴人
  於同年八月十六日至二十四日係善意受領利益，依民法第一百八十二條之規定，上
  訴人僅須將被上訴人被告知時所現存之利益（即同年八月二十四日帳戶內之餘款十
  一萬二千二百五十四元）負返還責任等語，資為抗辯。
二按「不當得利之受領人，不知無法律上之原因，而其所受之利益已不存在者，免負
  返還或償還價額之責任」；「受領人於受領時，知無法律上之原因或其後知之者，
  應將受領時所得之利益，或知無法律上之原因時所現存之利益，附加利息，一併償
  還．．．」民法第一百八十二條固定有明文。惟不當得利之受領人應返還其所受之
  利益，並不以明知其所受之利益為無法律上原因為要件，僅於受領人為善意時，以
  現時利益為限負返還義務，若受領人於受領時為惡意者，不問所受利益是否存在，
  均須返還（最高法院八十五年度台上字第四五號判決參照）。
三查本件被上訴人於原審主張：上訴人之前在被上訴人三重分公司所開立之0000
  0000000000活期儲蓄存款帳戶，早於八十四年四月一日即已結清之事實
  ，上訴人並未爭執。上訴人且自認前開帳戶已經有十餘年未曾使用（見原審卷第二
  八頁反面），足見上訴人早已不再使用前開帳戶作金錢來往使用。而上訴人之母李
  淑英於八十九年五月三日死亡，固有上訴人提出之死亡證明附卷可稽。惟依一般經
  驗法則，伊母身後果真留有遺產可供繼承，關於遺產之分配及交付，必然會有一定
  之聯繫協調過程，上訴人至少亦須提供銀行帳號以利款項匯入，上訴人豈有可能對
  其有遺產可資受領之事實懞懂不知？是上訴人辯稱：伊誤以為系爭匯款是伊母之遺
  產一節，違情悖理，毫無足取。又上訴人自認於系爭匯款自國外匯入期間，伊甫經
  開刀出院，不能工作而長期陷於經濟窘境，兩年來均係依靠領取勞保傷害給付度日
  （見原審卷第二九頁正面），足見上訴人對其帳戶內不可能有鉅額匯款匯入之事實
  ，顯然明知。故上訴人於獲知自己帳戶內無端匯入鉅款後，不向銀行就匯款來源作
  任何查證，即逕自予以提領，衡情顯然並非出於善意。況被上訴人於八十九年八月
  二十五日通知上訴人匯款錯誤後，上訴人已經知道匯款有誤，係上訴人所自認之事
  實，惟上訴人猶繼續自其世華聯合商業銀行帳戶內提領餘款使用（八十九年八月二
  十四日尚有餘款十一萬二千二百五十四元），並未立即將餘款返還被上訴人，有上
  訴人自行提出之世華聯合商業銀行存摺影本附卷可稽，亦堪見上訴人確有利用被上
  訴人作業錯誤獲取不當得利之意圖。依首揭說明，不問上訴人所受領之利益是否存
  在，均須返還。
四原審依被上訴人之請求，命上訴人給付被上訴人五十三萬零二百二十五元及自八十
  九年九月十五日起至清償日止按年息百分之五計算之利息，其理由雖不完備（原審
  未就上訴人以書狀提出之「善意受領」抗辯為論斷），惟其結論尚無不合，依民事
  訴訟法第四百四十九條第二項之規定，本院仍應駁回上訴人之上訴。
五本件事證已經明確，上訴人聲請通知證人陳珮嫻到場證明其善意受領利益之事實，
  核無必要。兩造其餘之攻擊或防禦方法及未經援用之證據，經本院斟酌後，認為均
  不足以影響本判決之結果，自毋庸逐一詳予論駁。另本件係屬不得上訴第三審之財
  產權訴訟，本院判決宣示後，即告確定，被上訴人並無聲請假執行之必要，上訴人
  自亦無聲請提供擔保免予假執行之餘地，均併此敘明。
六據上論結：本件上訴為無理由，依民事訴訟法第四百四十九條第一項、第七十八條
  ，判決如主文。
中　　　華　　　民　　　國　　九十一　　年　　 十一 　　月　　二十七　　日
                                    審判長法官　蔣　有　木
                                          法官  黃　永　祥
                                          法官  何　方　興
右為正本係照原本作成。
本件不得上訴。
　　　　　　　　　　　　　　　　　　法院書記官　劉　妙　娘
中　　　華　　　民　　　國　　九十一　　年　　 十一　 　月　　二十七　　日
